臺灣高等法院刑事判決
108年度上易字第2376號
上  訴  人  臺灣基隆地方檢察署檢察官
被      告  廖○○
選任辯護人  李春卿律師(法扶律師)
上列上訴人因被告妨害自由案件，不服臺灣基隆地方法院於中華
民國108年10月25日所為108年度易字第82號第一審判決(聲請簡
易判決處刑案號：臺灣基隆地方檢察署107年度偵字第4022號)，
提起上訴，本院判決如下：
    主  文
原判決撤銷。
廖○○犯恐嚇危害安全罪，處拘役拾日，如易科罰金，以新臺幣壹
仟元折算壹日。
    事  實
一、廖○○為張○○之子張○○之生母，彼此間有家庭暴力防治法所定
    之家庭成員關係，於民國107年間對張○○聲請給付扶養費用
    ，經臺灣基隆地方法院家事庭以107年度家親聲字第10號裁
    定駁回後，提起抗告，由同法院家事庭以107年度家親聲抗
    字第10號審理之際，竟基於恐嚇之犯意，於107年5月21日在
    「家事陳報狀」，記載「抗告人(按即廖○○)看到107年1月3
    日張○○答辯狀，就將抗告人父母留下來給抗告人仟萬財產，
    處理後之現款，找徵信社、殺手對付張○○一家5口，抗告人
    要錢，不還錢，就看抗告人請的殺人(按應為「殺手」之誤
    寫)如何對付張家5口，徵信社給殺手多少資料，最遲等到暑
    假」等文字，並向臺灣基隆地方法院提出該陳報狀繕本，由
    不知情之法院人員將之寄送張○○之代理人張○○收受閱覽後，
    再轉交張○○閱覽，以此加害生命、身體等事，恐嚇張○○、張
    ○○，致生危害於其二人之安全。嗣因張○○具狀告訴，始偵悉
    上情。
二、案經張○○訴由臺灣基隆地方檢察署檢察官偵查後聲請以簡易
    判決處刑，原審改依通常程序審理。
    理  由
壹、證據能力：
    本案認定事實所憑之證據資料(包括被告之供述、證人之證
    述、文書證據等)，檢察官、被告及辯護人於本院準備程序
    時均同意得作為本案之證據(見本院卷第183至187頁），且
    迄於本院言詞辯論終結前並未聲明異議；復無事證顯示是公
    務員違背法定程序取得；被告未表示偵查或審理時有不法取
    供或其他任何違反刑事訴訟法規定之情形，而其不利於己之
    供述內容與其他證據勾稽亦相符合；又卷內文書證據亦無顯
    不可信之情況。從而，依刑事訴訟法第156條第1項、第158
    條之2第1項及第158條之4之反面解釋、第159條之4、第159
    條之5等規定，該等證據資料均有證據能力，合先敘明。
貳、實體方面：
一、認定事實所憑之證據及理由：
(一)訊據被告廖○○固坦承有在上開陳報狀中記載上述文字，惟否
    認有何恐嚇之犯行，辯稱：我是因精神病發作，一時發洩情
    緒，才會這麼做，沒有恐嚇的意思等語。經查：
 1、被告於107年間對張○○聲請給付扶養費用，經臺灣基隆地方
    法院家事庭以107年度家親聲字第10號裁定駁回聲請後，提
    起抗告，由同法院家事庭以107年度家親聲抗字第10號審理
    之際，曾於同年5月21日在「家事陳報狀」中記載「抗告人(
    按即被告)看到107年1月3日張○○答辯狀，就將抗告人父母留
    下來給抗告人仟萬財產，處理後之現款，找徵信社、殺手對
    付張○○一家5口，抗告人要錢，不還錢，就看抗告人請的殺
    人(按應為「殺手」之誤寫)如何對付張家5口，徵信社給殺
    手多少資料，最遲等到暑假」等文字，並向臺灣基隆地方法
    院提出該陳報狀繕本，由法院人員將之寄送張○○之代理人張
    ○○收受閱覽後，再轉交張○○閱覽等情，均為被告所不爭執，
    核與證人即告訴人張○○於偵訊及原審審理時之指訴(見他929
    卷第42至43頁、原審卷第103至108頁)、證人即被害人張○○
    於原審審理時之證述情節相合(見原審卷第183至188頁)，並
    有上開陳報狀影本(見他929卷第4至6頁)、106年11月30日家
    事聲請狀(見家聲親10卷第8至12頁)、閱卷聲請書(見家聲親
    10卷第306頁)、107年3月8日家事陳報狀(見家聲親10卷第31
    0頁)、107年8月12日家事聲請狀(見家聲親10卷第320頁)、1
    07年5月9日家事法庭聲請狀(見家聲親抗10卷第75頁)、臺灣
    基隆地方法院送達證書附卷可稽(見家聲親抗10卷第185頁)
    ，此部分事實首堪認定。
 2、按刑法第305條之恐嚇罪所稱以加害生命、身體、自由、名
    譽、財產之事，恐嚇他人者，係指以使人生畏怖心為目的，
    而通知將加惡害之旨於被害人而言。又恐嚇行為，並無限制
    ，凡以積極明示之言語、行為或其他暗示其危害，足使被害
    人理解其意義而使其心生畏怖者，均不失為恐嚇行為。觀諸
    被告在上開陳報狀中所載文字，乃在傳達其聘雇殺手及徵信
    社對付張○○、張○○父子及家人之意旨，依一般社會通念，足
    使對方理解其將有加害生命、身體等事，因而心生畏怖。徵
    以告訴人張○○於原審審理時所證：我看了這份書狀感到很害
    怕，因為被告寫她要花錢雇用殺手來殺人，又指名道姓是我
    及我的家人，因為我不認識殺手，很難防範，所以我非常害
    怕，我出門都會左看右看，別人靠近我，我也不知道是不是
    要對我不利等語(見原審卷第105至106頁)；被害人張○○於原
    審審理時亦證述：我看到這份陳報狀感到很害怕，威脅到我
    及我親友的生命安全，因為被告寫說要請殺手或殺人等，讓
    我感到我的生命及人身安全受到威脅等語(見原審卷第186至
    187頁)，更無疑義。而被告前與張○○已有債權債務糾葛，有
    相關債權憑證可參(見偵4022卷第30至33頁、36至39頁)；當
    時復與張○○因給付扶養費用衍生家事糾紛，且知悉張○○在該
    家事事件委任張○○為代理人，此觀其於107年5月9日提出之
    家事法庭聲請狀載有「聲請張○○不能為張○○委任訴訟代理人
    」等語甚明(見家聲親抗10卷第75頁)；又對於向法院提出陳
    報狀應附繕本送達對方閱覽乙事，知之甚稔，亦據其於偵訊
    時供承在卷(見偵4022卷第25頁)。在此情況之下，被告因與
    張○○、張○○生有嫌隙，執意向法院提出載有上述文字之陳報
    狀繕本，衡酌具體情節，難認僅屬單純發洩情緒之範疇，其
    有利用法院送達書狀繕本以恐嚇張○○及張○○之主觀犯意及客
    觀行為，昭然若揭。又被告於案發時雖有憂鬱症等，惟於本
    案行為之時，其辨識能力及依其辨識而行為之能力並未明顯
    受損(詳下述)，所辯當時因精神病發作，一時發洩情緒，無
    恐嚇意思云云，顯屬事後卸責之詞，難認可採。
(二)從而，本案事證明確，被告犯行堪以認定。
二、論罪科刑及撤銷改判之理由：
(一)查被告行為後，刑法第305條固於108年12月25日修正公布，
    同年月27日生效施行，惟僅調整罰金數額之規範方式(修正
    前條文定為「3百元」，並依刑法施行法第1條之1第2項前段
    提高30倍為9千元；修正後則逕定為「9千元」)，其犯罪構
    成要件及處罰內容實質上均無變動，不生新舊法比較適用問
    題，而應依一般法律適用原則，逕適用修正後之現行規定。
    是核被告所為，係犯刑法第305條之恐嚇危害安全罪。查被
    告為張○○之子張○○之生母，彼此間有家庭暴力防治法所定之
    家庭成員關係，其實行上開恐嚇行為，亦屬對家庭成員間故
    意實施精神上不法侵害之行為，構成家庭暴力防治法所稱之
    家庭暴力罪(惟因家庭暴力防治法對於家庭暴力罪並無科處
    刑罰之規定，僅依刑法論科即可)。被告利用不知情之法院
    人員寄送書狀繕本而犯上開之罪，為間接正犯。其以一行為
    ，同時恐嚇告訴人張○○及被害人張○○二人，為同種想像競合
    犯，應依刑法第55條定，論以一罪。聲請簡易判決處刑書雖
    漏論被害人張竑愷部分，惟其與已發生起訴效力之告訴人張
    ○○部分，既有想像競合犯之裁判上一罪關係，亦為起訴效力
    所及，應併予審究。
(二)查被告固曾於91年間因罹患精神分裂症就醫（見偵4022卷第
    35頁之診斷證明)，嗣106年間診斷仍有「情感疾患」（見偵
    4022卷第34頁之診斷證明)。惟被告因另涉於107年4月19日
    犯恐嚇罪嫌，由臺灣臺北地方法院以108年度易字第207號審
    理期間，業經囑託專業醫療機構於108年7月8日鑑定被告案
    發時之精神狀況，結果略以：依照會談過程，心測結果，以
    及醫院病歷顯示，被告患有憂鬱症，且與長年壓力有關；雖
    然被告自稱有精神分裂症，但其精神症狀「幻聽與被害妄想
    」僅僅出現於10多年前發病初期，最近8年內，包括案發當
    時，以及鑑定當下，被告皆否認有精神病症狀；雖然心測結
    果顯見多疑人格，但並未到達精神病的嚴重度，因此被告的
    表現與邏輯思考能力，並未脫離常軌太多。被告對於犯案過
    程之說明，合乎邏輯，表現自我克制的能力。綜合以上報告
    ，以及被告診斷為憂鬱症的原因，認被告於案發當時，其辨
    識能力及依其辨識而行為之能力，並未明顯受損等語，有長
    庚醫療財團法人基隆長庚醫院108年7月22日長庚院基字0000
    000000號函附精神鑑定報告書存卷可參(見原審卷第201至20
    9頁)。考量該另案之案發時間即107年4月19日，與本件案發
    時間接近，是上開精神鑑定結果，足堪採為認定被告於本件
    案發時精神狀況之證據。據此，難認被告於本件案發時，有
    何刑法第19條第1項或第2項所定因精神障礙或其他心智缺陷
    ，致辨識行為違法或依其辨識而行為之能力有欠缺或顯著降
    低情事，無從適用該條項規定免罰或減輕其刑。
(三)按刑法第59條所謂「犯罪之情狀顯可憫恕」，係指裁判者審
    酌刑法第57條各款所列事項以及其他一切與犯罪有關之情狀
    之結果，認其犯罪顯可憫恕者而言。必於審酌一切之犯罪情
    狀，在客觀上顯然足以引起一般同情，認為縱予宣告法定最
    低刑度猶嫌過重者，始有其適用。本案被告雖曾於91年罹患
    精神分裂症，惟於就醫之後，於本件案發時，其精神狀況並
    未達精神病之嚴重度，其表現與邏輯思考能力未脫離常軌太
    多，當時辨識能力及依其辨識而行為之能力均未明顯受損乙
    情，已見前述。考量被告前已有犯罪紀錄，有本院被告前案
    紀錄表可憑，素行非佳，其不思循理性方法解決糾紛，僅因
    對方不順己意，竟悍然以加害生命、身體等事恐嚇告訴人張
    ○○及被害人張○○二人，且事後一再飾詞卸責，未見悔意，迄
    未與張○○、張○○成立和解，應在法定刑範圍內，給予適當之
    處罰，以符罪責相當原則，並避免流於輕縱，有違一般社會
    大眾及被害人之法律感情。審酌被告之惡性及犯罪情節，難
    認有何客觀上顯然足以引起一般同情、縱予宣告法定最低刑
    猶嫌過重情事，自無刑法第59條及61條之適用餘地，併此敘
    明。
(四)原審論罪科刑，固非無見。惟查：依被告之惡性及犯罪情節
    ，本案無刑法第59條及61條之適用餘地，已如前述。原判決
    依刑法第61條第1款免除其刑，難認允當。檢察官執此指摘
    原判決不當，提起本件上訴，為有理由，應由本院撤銷改判
    。爰審酌被告之素行狀況、與告訴人及被害人之關係、犯罪
    之動機、目的、手段、所生危害、犯後態度，並考量其於案
    發時罹患憂鬱症等之精神狀況，兼衡其教育程度、工作收入
    情形、生活及經濟狀況(見本院卷第225頁)等一切情狀，量
    處如主文第二項所示之刑，並諭知易科罰金之折算標準。
據上論斷，應依刑事訴訟法第369條第1項前段、第364條、第299
第1項前段，刑法第305條、第55條、第41條第1項前段，刑法施
行法第1條之1第1項，判決如主文。
本案經檢察官楊淑芬聲請簡易判決處刑，檢察官李彥霖提起上訴
，檢察官黃建麒到庭執行職務。
中　　華　　民　　國　　109 　年　　3 　　月　　31　　日
              　　刑事第六庭    審判長法　官  劉方慈
                                      法　官  林家賢
                                      法　官  朱嘉川
以上正本證明與原本無異。
不得上訴。
                                      書記官  尤朝松 
中　　華　　民　　國　　109 　年　　3 　　月　　31　　日
附錄本案論罪科刑法條全文：
中華民國刑法第305條
以加害生命、身體、自由、名譽、財產之事恐嚇他人，致生危害
於安全者，處2年以下有期徒刑、拘役或9千元以下罰金。